臺灣高等法院刑事判決　
110年度上訴字第2886號
上  訴  人  
即  被  告  孫元祥




上列上訴人因違反毒品危害防制條例案件，不服臺灣新北地方法
院109年度審訴字第285號，中華民國109年3月23日第一審判決（
起訴案號：臺灣新北地方檢察署108年度毒偵字第6262號），提
起上訴，本院判決如下：
    主  文
原判決撤銷。
本件公訴不受理。
    理  由
一、公訴意旨略以：
    上訴人即被告孫元祥（下稱被告）前經臺灣板橋地方法院（
    現更名為臺灣新北地方法院，下稱原審法院）裁定送觀察、
    勒戒後，認有繼續施用毒品之傾向，再經原審法院以95年度
    毒聲字第1554號裁定令入戒治處所施以強制戒治，於民國96
    年6月11日因停止處分釋放出所，並經臺灣板橋地方法院檢
    察署（現更名為臺灣新北地方檢察署，下稱新北地檢署）檢
    察官以96年度戒毒偵字第283號為不起訴處分確定；嗣又多
    次因施用毒品案件經法院判處罪刑確定及執行完畢。詎猶不
    知悔改，復基於施用第一級毒品海洛因、第二級毒品甲基安
    非他命之犯意，於108年10月21日9時許，在新北市○○區○○街0
    0巷0弄0○0號住所內，先以針筒注射之方式，施用海洛因1次
    ，再以將甲基安非他命放置於玻璃球燃燒吸食氣體之方式，
    施用甲基安非他命1次。因認被告涉犯毒品危害防制條例（
    下稱毒品條例）第10條第1項、第2項之施用第一級毒品、第
    二級毒品罪嫌等語。
二、按起訴之程序違背規定者，應諭知不受理之判決，並得不經
    言詞辯論為之，刑事訴訟法第303條第1款、第307條分別定
    有明文，且依同法第364條規定，於第二審之審判準用之。
    此所稱之起訴程序違背規定，係指檢察官提起公訴之訴訟行
    為於程序上有違法律之規定而言。而提起公訴之訴訟行為是
    否於程序上有違法律規定，原則上固以起訴時所存在之事項
    及法律規定為判斷，惟檢察官起訴後始發生之情事變更事由
    ，致法院不能為實體審理者，亦屬「起訴之程序違背規定」
    （最高法院109年度台上字第3826號判決意旨參照）。
    又毒品條例第20條第3項所規定之「3年後再犯」，係指本次
    再犯（不論毒品條例修正前、後）距最近一次觀察、勒戒或
    強制戒治執行完畢釋放已逾3年者，不因其間有無犯施用毒
    品罪經起訴、判刑或執行而受影響，只要本次再犯（不論修
    正施行前、後）距最近一次觀察、勒戒或強制戒治執行完畢
    釋放已逾3年者，即應回歸醫療體系機構內重為觀察、勒戒
    或強制戒治之治療，而不得再科以刑罰（最高法院109年度
    台上大字第3826號裁定意旨參照）。
    綜上，本次毒品條例修正施行前，檢察官已起訴繫屬於法院
    之施用毒品案件，依毒品條例第35條之1第2款前段規定，應
    逕依修正後規定處理，倘符合上揭「3年後再犯」之情形者
    ，依本次修正後之毒品條例第20條第3項、第24條等規定，
    即應由檢察官基於一次性之整體規劃而重啟治療處遇程序，
    視個案情形是否適合「觀察、勒戒或強制戒治」或給予附條
    件緩起訴處分多元化處遇之機會，自不得追訴處罰，而因有
    上開法律規定與實務見解改變之情事變更事由，檢察官前所
    為之起訴程序即屬違背規定，法院自應諭知不受理之判決（
    最高法院109年度台上字第3826號判決同此意旨）。
三、經查：
㈠、被告前因施用毒品案件，經原審法院裁定送觀察、勒戒後，
    認有繼續施用毒品之傾向，再經原審法院以95年度毒聲字第
    1554號裁定令入戒治處所施以強制戒治，於96年6月11日因
    停止處分釋放出所，並經臺灣板橋地方法院檢察署（現更名
    為臺灣新北地方檢察署，下稱新北地檢署）檢察官以96年度
    戒毒偵字第283號為不起訴處分確定；嗣又多次因施用毒品
    案件經法院判處罪刑確定及執行完畢，但迄今並無再受觀察
    、勒戒或強制戒治等保安處分之裁判及執行，有本院被告前
    案紀錄表在卷可稽。
㈡、本件被告被訴施用第一級毒品海洛因、第二級毒品甲基安非
    他命之時間為108年10月21日，距被告最近一次觀察、勒戒及
    強制戒治執行完畢即96年6月11日，已逾3年，則於本次毒品
    條例修正施行後，因屬毒品條例第20條第3項所規定之「3年
    後再犯」，不問其間已因另犯施用毒品案件經起訴、判刑或
    執行，仍無從予以追訴處罰，應由檢察官重啟處遇程序，針
    對個案具體審酌，聲請法院裁定觀察、勒戒或為附條件之緩
    起訴處分，抑或為其他適法處理，檢察官前所為之起訴，因
    上開法律規定與實務見解改變之情事變更事由，其程序即屬
    違背規定，自應依刑事訴訟法第303條第1款規定，諭知不受
    理判決。
四、原審以被告施用第一級、第二級毒品罪證明確，予以論罪科
    刑，固非無見。惟本案於本次毒品條例修正施行後，應由檢
    察官重啟處遇程序，不得對被告為追訴處罰，已如上述，原
    審未及適用新法，而對被告論罪科刑，容有違誤，而被告提
    起上訴，亦指摘及此，則原判決既有上開可議之處，即屬無
    可維持，應由本院將原判決撤銷，改諭知公訴不受理之判決
    ，並不經言詞辯論為之。
據上論斷，應依刑事訴訟法第369條第1項前段、第364條、第303
條第1款、第307條，判決如主文。

中　　華　　民　　國　　110 　年　　10　　月　　15　　日
                  刑事第十一庭  審判長法　官  張江澤
                                      法　官  郭惠玲
                                      法　官  梁志偉
以上正本證明與原本無異。
如不服本判決，應於收受送達後20日內向本院提出上訴書狀，其
未敘述上訴之理由者並得於提起上訴後20日內向本院補提理由書
（均須按他造當事人之人數附繕本）「切勿逕送上級法院」。
                                       書記官  林明慧
中　　華　　民　　國　　110 　年　　10　　月　　15　　日